臺灣高等法院臺中分院刑事判決　　 94年度上更(一)字第198號
上　訴　人
即　被　告　丁○○
選任辯護人　張績寶律師
　　　　　　張富慶律師
上列上訴人因違反槍砲彈藥刀械管制條例案件，不服臺灣臺中地
方法院90年度訴字第522號中華民國91年1月24日第一審判決（起
訴案號：臺灣臺中地方法院檢察署89年度偵字第13190號），提
起上訴，本院判決後經最高法院發回更審，本院判決如下：
    主 　 文
原判決撤銷。
丁○○未經許可，持有手槍，處有期徒刑伍年陸月，併科罰金新
台幣伍拾萬元，罰金如易服勞役，以罰金總額與陸個月之日數比
例折算。
西班牙ＳＴＡＲ廠製制式九ＭＭ半自動手槍壹枝（槍枝管制編號
：0000000000號，含彈匣壹個）沒收。
    事　  實
一、丁○○與戊○○係朋友關係。緣於民國（下同）89年5月14
    日上午3時許，戊○○在台中縣大肚鄉○○路○段308巷口，
    適見先前與其有糾紛而交惡之楊允菱駕駛車牌號碼為ＱＵ
    ─1086號之福斯廂型自用小客車，搭載甲○○、盧耀德二人
    ，正由台中縣大肚鄉○○路 ○段自南往北駛經該處，戊○○
    為報復楊允菱，竟手持其未經許可而隨身非法持有攜帶之西
    班牙ＳＴＡＲ廠製制式9ＭＭ半自動手槍1枝（槍枝管制編號
    ：0000000000號，含彈匣1個）及制式口徑9ＭＭ子彈十餘顆
    ，自楊允菱所駕駛上開廂型自用小客車之後方，向楊允菱等
    人射擊約10發子彈，因而擊中甲○○之身體，致甲○○受有
    腹部槍傷合併右腎破裂、肝裂傷及大腸穿孔等傷害，戊○○
    為此涉有違反槍砲彈藥刀械管制條例及殺人未遂等罪行，而
    當時丁○○亦在場，亦知戊○○係涉有違反槍砲彈藥刀械管
    制條例及殺人未遂等罪行之犯人，詎丁○○因感念戊○○平
    日對其照顧有加，竟基於隱避戊○○前開犯行之意圖，而於
    同日上午3時案發後至5時許之間，在台中縣大肚鄉○○路萬
    興宮前，受戊○○之託，同意為戊○○頂替前揭犯行，戊○○並隨即將其所持有之上揭制式手槍 1枝、及射擊剩餘之制
    式口徑9ＭＭ子彈3顆，均交付給丁○○。丁○○為持之以投
    案，以隱避戊○○之上開犯行，竟未經許可，而自此時以後
    ，同時非法持有上開手槍1枝與子彈3顆，並先將之帶回其在
    台中縣大肚鄉○○路908巷12弄1號住處藏放，再由戊○○向
    台中縣警察局烏日分局聯絡表示丁○○欲投案。嗣至同月14
    日晚上8時許，丁○○即攜帶上揭手槍 1枝與子彈3顆到台中
    縣大肚鄉○○路之金聖宮前面，向承辦之警員丙○○謊稱其
    係上開持槍射擊楊允菱所駕駛車輛之人，並將上開手槍 1枝
    及制式子彈 3顆（均於鑑定時試射完畢）同時交付給承辦警
    員丙○○扣案，並於89年5月15日上午 1時30分、同日上午2
    時30分、同日上許10時30分警訊時、同日下午 4時54分檢察
    官訊問時，均接續供稱係其持有手槍與子彈對楊允菱等人開
    槍射擊，而頂替犯人戊○○。
二、案經台中縣警察局烏日分局報請台灣台中地方法院檢察署檢
　　察官偵查起訴。
    理 　 由
一、訊據上訴人即被告丁○○（以下簡稱為被告）對其前開因為
    感念戊○○平日對其照顧有加，即受戊○○之託，意圖隱避
    戊○○上開持槍射擊人、車之犯行，而出面向台中縣警察局
    烏日分局投案，且於89年5月15日上午1時30分、同日上午2
    時30分、同日上午10時30分警訊時、及於同日下午 4時54分
    檢察官訊問時，均供稱係其持有手槍與子彈對楊允菱等人開
    槍射擊，而頂替犯人戊○○之犯行，已於偵、審中，及於本
    院審理時，咸坦白承認。惟矢口否認伊有上開非法持有扣案
    之西班牙ＳＴＡＲ廠製制式9ＭＭ半自動手槍1枝、及制式口
    徑9ＭＭ子彈3顆之犯罪情事，並以：伊雖有在台中縣大肚鄉
    ○○路之金聖宮前面，向承辦警員丙○○謊稱其係上開持槍
    射擊楊允菱所駕駛車輛之人，惟當時戊○○亦有在場，手槍
    及子彈亦係由戊○○交付給承辦警員丙○○扣案，伊自始至
    終，均未曾持有或觸摸戊○○所有之任何槍枝與子彈，此部
    分應不為罪，況伊縱有在台中縣大肚鄉○○路之金聖宮前面
    ，將槍枝及子彈交付給承辦警員丙○○扣案，伊當時之用意
    亦僅是在頂替戊○○上開犯行，所為僅係頂替行為之一部分
    ，實際上並無「持有手槍」此項犯罪構成事實之認識，主觀
    上更不希望「持有手槍」犯罪事實之發生，伊亦應無非法持
    有槍枝與子彈之犯罪故意，另依警員丙○○之證詞，其在台
    中縣大肚鄉○○路之金聖宮前面所查扣之手槍應為本案另外
    查扣之改造手槍，而非上開制式手槍，公訴人此部分之指訴
    亦有誤會各等語置辯。
二、然查：
（一）本案被告確係於89年5月14日晚上8時許，在台中縣大肚鄉
      ○○路之金聖宮前面，將槍枝與子彈交給承辦警員丙○○
      扣案，上情業據警員丙○○於本院前審訊問時證述甚詳（
      見本院前審卷宗第31、33、66頁）及本院行調查時及審理
      時接受交互詰問亦為同一之證述（見本審卷第24頁、57頁
      ）。當時亦有同行之警員歐守展於本院前審訊問時，亦證
      述其與丙○○前往金聖宮之時間係在晚上（見本院前審卷
      宗第65頁）。再參酌被告在金聖宮投案之後，即被帶回台
      中縣警察局烏日分局，而其在警局應訊並製作警訊筆錄之
      時間係同月15日上午1時30分（見偵查卷宗第12頁），且
      被告於原審法院訊問時，已曾供述：「我一整天都在意豪
      三溫暖睡覺，當天晚上才去投案」（見原審卷宗第14頁）
      ，嗣在本院前審訊問時，或稱投案時間是否晚上8點左右
      伊不清楚（見本院前審卷宗第33頁），或稱是在中午時候
      （見本院前審卷宗第65頁），所述亦非一致等情以觀，本
      院認被告在台中縣大肚鄉○○路之金聖宮前面交付槍枝與
      子彈之時間，應以警員丙○○在本院前審二次及本院審理
      中證述之89年5月14日晚上8時許，為可採信。
（二）又被告在台中縣大肚鄉○○路之金聖宮前面，係親手將槍
　　　枝與子彈交付給警員丙○○，此係被告在警訊、偵訊時均
　　　供述明確之事實。即在原審法院訊問時，被告已知所辯解
  　　，並曾數次辯稱槍枝與子彈係戊○○交給警員（見原審卷
    　宗第14、17頁），但後來被告則又坦承係伊親手將槍枝與
      子彈交給警方（見原審73、94頁）。不特如此，被告在向
      檢察官自白頂替犯行之後，無論在偵查中，或在原審法院
      審理時，亦曾多次坦認戊○○在犯案之後，有先將上開槍
      枝與子彈交伊攜回家中，後來伊才又攜出持以投案（見偵
      查卷宗第57頁、原審卷宗第50、73、94頁）。警員丙○○
      於原審及本院前審訊問時，並在本院審理時亦均證稱：係
      被告親自交付槍枝與子彈（見原審卷宗第87頁、本院前審
      卷宗第68頁、本審卷第56、58頁）。由以上事證，堪證被
      告辯稱：伊自始至終，均未曾持有或觸摸戊○○所有之任
      何槍枝與子彈，係戊○○在金聖宮前面將槍枝與子彈交付
      給警員乙節，並非實在。戊○○以書信向本院前審陳稱：
      係其在金聖宮前面將槍枝與子彈交付給警員云云，亦不足
      採信。本院事證已明確，無再傳訊證人之戊○○必要。
（三）再本案被告在台中縣大肚鄉○○路之金聖宮前面，係親手
      將扣案之西班牙ＳＴＡＲ廠製制式9ＭＭ半自動手槍1枝、
      及制式口徑9ＭＭ子彈3顆交付給警員丙○○，亦據警員丙○○於原審及本院前審並本院審理訊問時，均證述明確。
      雖警員丙○○於原審及本院前審應訊之初，均曾證述被告
      所交付之槍枝係改造手槍，惟嗣後警員丙○○即已更正改
      證被告所交付之槍枝係制式手槍。況且證人即警員丙○○
      於本院行調查時及審理中一再堅稱如上之所供述，確係制
      式手槍非改造手槍云云（見本審卷第24、56頁）。且依被
      告警訊筆錄所載，被告投案所交付之槍枝為制式90（即9
      ＭＭ）手槍（見偵查卷宗第12頁），而其在投案之後，引
      導警方前往台中縣大肚鄉拉圾場附近之山坡草叢內所取出
      之槍枝，才係戊○○另外藏放之制式92手槍1枝、及改造
      手槍1枝（見偵查卷宗第14頁）。再徵之台中縣警察局烏
      日分局於被告投案之後，經被告引導，於89年5月15日凌
      晨2時5分許，前往台中縣大肚鄉拉圾場附近搜查槍枝之刑
      事案件現場記錄，亦記載在該處所查獲之槍枝有制式92手
      槍1枝、及改造7．65ＭＭ手槍1支（見偵查卷宗第31頁，
      另子彈10顆係誤記），以及戊○○既係手持扣案之西班牙
      ＳＴＡＲ廠製制式9ＭＭ半自動手槍射擊楊允菱所駕駛前
      開車輛，現場並留有彈頭、彈殼，諒無反交付改造手槍囑
      託被告投案頂替各情，本院認警員丙○○證述被告在台中
      縣大肚鄉○○路之金聖宮前面，係親手交付扣案之西班牙
      ＳＴＡＲ廠製制式9ＭＭ半自動手槍1枝、及制式口徑9Ｍ
      Ｍ子彈3顆云云，應屬可信。被告此部分所辯，及戊○○
      以書信向本院前審陳稱：係其在金聖宮前面將改造手槍交
      付給警員云云，均難信為真實。又本案被告在向檢察官自
      白頂替犯行之後，就伊係自何時開始非法持有上開手槍與
      子彈之供述，雖非全然一致，惟被告於原審法院審理時，
      既曾先後具體供述：「案發後我騎機車離開，自己回家，
      後來凌晨四點多他（指戊○○）就打電話到我家給我，跟
      我說我年紀還小，關也關不久叫我頂罪，並且約我出來在
      我們那邊『頂街廟』（即萬興宮）那邊碰面，．．．．．
      ，我要回家的時候就順道去頂街廟的後面拿槍，他叫我先
      把槍放在我家那邊」、「現在說的才是實在，以前都是戊○○他叫我編的」、「他（指戊○○）是案發當天凌晨大
      約四點多打電話給我約我出來，約在沙田路的『萬興宮』
      ，萬興宮就是頂街廟，他將1支制式90手槍及3顆制式子彈
      交給我的，並且叫我說是我開槍的」、「我在本院（即原
      審法院）所言是實在的」各情（見原審卷宗第50、94、95
      頁），復於本院前審訊問時，坦承：「（在萬興宮之）確
      實時間應該（是）案發（當日）凌晨3至5點才對，戊○○
      有先打電話給我，後來在萬興宮前我才同意頂替，萬興宮
      就是頂街廟，．．．．．．」等語（見本院前審卷宗第24
      頁），參酌被告上開供述，本院認被告應係於89年5月14
      日上午3時案發後至5時許之間，在台中縣大肚鄉○○路萬
      興宮前，收受戊○○所交付之上揭制式手槍1枝、及制式
      口徑9ＭＭ子彈3顆，後即將之帶回其在台中縣大肚鄉○○
      路908巷12弄1號住處藏放，再於同日晚上8時許，在台中
      縣大肚鄉○○路金聖宮前面交付警方。被告嗣後翻異此情
      ，應不足採信。另被告對其所持有之上開物品係屬手槍與
      子彈，顯難推稱不知（被告亦從未以此為辯）。詎仍未經
      許可而非法持有，其有非法持有上開制式手槍與子彈之認
      知與犯罪故意，事證亦甚明確。被告辯稱其無非法持有上
      開制式手槍與子彈之認知與犯罪故意，亦不足採信。
（四）被告上開犯罪事實，復據被害人楊允菱、甲○○、盧耀德
      分別於警、偵訊時指述甚詳，且有制式手槍1枝及子彈3顆
      扣案可證，並有被害人楊允菱所駕廂型自用小客車被射擊
      後之照片 6幀、被害人甲○○受槍傷後送醫診治之沙鹿童
      綜合醫院診斷證明書 1件在卷可稽。而扣案之上開制式手
      槍及子彈經送請內政部警政署刑事警察局鑑定結果，認該
      制式 9ＭＭ手槍一枝（槍枝管制編號：0000000000號），
      係西班牙ＳＴＡＲ廠製ＦＩＲＥＳＴＡＲＰＬＵＳＭ─24
      3ＣＯＭＰＡＣＴ型口徑9ＭＭ之制式半自動手槍，槍號為
      0000000，槍管內具6條右旋來復線，機械性能良好，可擊
      發子彈，具有殺傷力；該制式子彈 3顆（均經試射），均
      係制式口徑9ＭＭ子彈，彈底標記2顆為ＴＡ９ＭＭＬＵＧ
      ＥＲ， 1顆為ＡＰ９ＭＭＬＵＧＥＲ，均具有殺傷力，此
      亦有該局89年5月17日刑鑑字第61825號鑑驗通知書一件附
      卷足佐。事證明確，本案被告之上開犯行，洵堪認定，應
      予依法論科。
三、核被告所為，係犯刑法第164條第2項、第1項之頂替罪及槍
    砲彈藥刀械管制條例第7條第4項之未經許可持有手槍罪及同
    條例第12條第4項之未經許可持有子彈罪。被告以一持有行
    為而同時觸犯未經許可持有手槍罪及未經許可持有子彈罪之
    二罪名，為想像競合犯，依刑法第55條前段規定，從一重依
    槍砲彈藥刀械管制條例第7條第4項之未經許可持有手槍罪處
    斷。又被告持有手槍之目的係為頂替犯人，所犯未經許可持
    有手槍罪與頂替罪間，有手段、目的之牽連關係，為牽連犯
    ，依刑法第55條後段規定，從一重依未經許可持有手槍罪處
    斷。又被告雖在檢察官於89年9月13日訊問時，即自白其有
    頂替人犯之犯罪，被告亦執此作為其有自首應減輕其刑之辯
    解。惟被告所犯上開未經許可持有手槍罪與頂替罪之間，因
    有牽連犯之關係，依刑法第55條後段規定，既應從一重依未
    經許可持有手槍罪處斷，則其所犯之頂替罪縱有自首，亦不
    得據以作為未經許可持有手槍罪之減刑依據。況刑法第62條
    前段所規定之自首，係以對於尚未經有偵查犯罪權限之公務
    員發覺之犯罪，主動申告其犯罪事實而受裁判為要件，故犯
    罪行為人應於有偵查犯罪職權之公務員未發覺犯罪事實或犯
    罪人之前自首犯罪，且接受裁判，兩項要件兼備，始得依刑
    法第62條前段自首之規定減輕其刑。而所謂未發覺，乃指犯
    罪事實未被有偵查犯罪職權之公務員所發覺，或犯罪事實雖
    已被發覺，而犯人為誰尚不知者而言。但此所謂之發覺犯罪
    事實，只須有偵查犯罪職權之公務員，已知該犯罪事實之梗
    概為已足，無須確知該犯罪事實之真實內容為必要，而所知
    之人亦僅須知其有犯罪嫌疑即為犯罪業已發覺，不以確定其
    人為該犯罪之真兇無訛為必要。查本案案發後，被害人甲○○於89年5月14日警訊時，及被害人楊允菱、甲○○於89年8
    月17日檢察官訊問時及被害人盧耀德同年月29日檢察官偵訊
    時均已指述案發當時持槍及開槍射擊之人為案外人戊○○，
    且台中縣警察局烏日分局於經檢察官發查該案件後，於補足
    相關卷證移送時，亦已將案外人戊○○一併以殺人等罪嫌移
    送檢察官偵查。由上開事證足認檢察官於89年9月13日訊問
    被告時，已知該持槍射擊案件之犯罪事實應非被告所為，而
    係被告頂替他人犯罪之梗概，對於被告是否涉犯頂替罪已有
    合理懷疑其為犯罪人，而被告係於該日檢察官訊問時，始自
    白犯頂替罪，核與自首之要件不合，尚不得爰用自首之規定
    予以減刑。扣案之西班牙ＳＴＡＲ廠製制式9ＭＭ半自動手
    槍1 枝（槍枝管制編號：0000000000號，含彈匣壹個），係
    違禁物，應依刑法第38條第1項第1款之規定宣告沒收。另扣
    案制式口徑9ＭＭ子彈3顆，已經鑑驗機關試射完畢，不具殺
    傷力，而失其屬違禁物之性質，毋庸再為沒收之諭知，附此
    敘明。再被告雖因觸犯槍砲彈藥刀械管制條例第7條第4項之
    未經許可持有手槍罪，經判處有期徒刑，依行為時法之同條
    例第19條第1項之規定，應為刑之執行完畢或赦免後，令入
    勞動處所強制工作3年之諭知。惟槍砲彈藥刀械管制條例第
    19條第1項之上開規定，業經立法院三讀通過修法刪除，並
    經總統於90年11月14日公布施行，於同月16日生效。依刑法
    第2條第1項前段之規定，應適用新法而不另為被告應於刑之
    執行完畢或赦免後，令入勞動處所強制工作3年之諭知，亦
    併此敘明。
四、原審判決就被告前開所犯予以論罪科刑，固非無見，惟本案
    被告係非法持有上開手槍與子彈至89年5月14日晚上8時許，
    才在台中縣大肚鄉○○路金聖宮前面將上開手槍與子彈交付
    警員丙○○，上情業據警員丙○○於本院證述明確，已如前
    述。原審判決誤認被告僅非法持有上開手槍與子彈至89年5
    月14日（近）中午，即在台中縣大肚鄉○○路金聖宮前面將
    上開手槍與子彈交付警員丙○○，尚有未合。是本案被告上
    訴否認有非法持有上開手槍與子彈，及指謫原審判決未依刑
    法自首之規定輕輕其刑，科刑不當云云，其上訴雖無理由，
    但原審判決既有上開可議之處，即屬無可維持，應由本院將
    原判決予以撤銷改判。爰審酌被告並無犯罪記錄、其非法持
    有上開手槍與子彈之犯罪動機係在替人頂罪、且持有時間不
    長、及犯罪後亦能自白頂替犯行等一切犯罪情狀，量處其刑
    如主文第二項之所示，並諭知罰金易服勞役之折算標準。扣
    案之西班牙ＳＴＡＲ廠製制式9ＭＭ半自動手槍一枝依法宣
    告沒收。
五、據上論斷，應依刑事訴訟法第369條第 1項前段、第364條、
    第299條第1項前段、槍砲彈藥刀械管制條例第7條第4項、第
    12條第4項、刑法第2條第1項前段、第11條前段、第164條第
    2項、第 1項、第55條、第38條第1項第1款、第42條第3項，
    罰金罰鍰提高標準條例第1條前段、第2條，判決如主文。
本案經檢察官乙○○到庭執行職務。
中　　華　　民　　國　　94　　年　　8 　　月　　31　　日
                刑事第六庭  審判長法　官　李　文　雄
                                  法　官　劉　連　星
                                  法　官　陳　嘉　雄
上列正本證明與原本無異。
如不服本判決應於收受送達後十日內向本院提出上訴書狀，其未
敘述上訴之理由者並得於提起上訴後十日內向本院補提理由書（
均須按他造當事人之人數附繕本）。
                                  書記官　陳　信　和
中　　華　　民　　國　　94　　年　　9 　　月　　2 　　日
                                                      Ｉ
